【裁判字號】    90,易,931
【裁判日期】    900601
【裁判案由】    強制罪
【裁判全文】
臺灣臺北地方法院刑事判決                            九十年度易字第九三一號
    公  訴  人  臺灣臺北地方法院檢察署檢察官
    被      告  甲○○
右列被告因強制罪案件，經檢察官提起公訴 (八十九年度偵字第二一九七號），本
院判決如左：
    主  文
甲○○以強暴妨害人行使權利，處拘役拾日，如易科罰金以佰元折算壹日。
    事  實
一、甲○○於民國八十九年九月三十日，在台北市○○區○○街一段一０三號其所經
    營之科紀視聽器材有限公司（下稱科紀公司），出售ＳＯＮＹ牌、ＴＲＶ６型攝
    影機一部與乙○○，後因乙○○認該攝影機之功能與其所需求未盡相符，乃於同
    年十月六日晚間七時許，前往該公司表示欲予以更換，惟甲○○則告以乙○○如
    欲更換，須扣款新台幣六千元，乙○○即以甲○○前所開立之統一發票與所購買
    品項不合等情，與甲○○發生爭執，且持攝影機欲將渠二人爭執過程予以攝錄存
    證，於攝錄過程中乙○○且說甲○○正補開發票等語，甲○○見狀即要求乙○○
    不得攝影，且趨前拉扯乙○○所持攝影機之背帶，於拉扯間甲○○並囑其內之員
    工報警，惟乙○○執意欲行離去，詎甲○○為使乙○○無法離去，竟將鐵門拉下
    ，致乙○○無法離去，而滯留於其內。嗣恰甲○○之妻陳秋琴由外返回，欲行入
    內時，甲○○乃將鐵門予以向上開啟，以便陳秋琴得以入內，迨陳秋琴入內後，
    乙○○趁隙即欲鑽過鐵門離去，甲○○為使乙○○無法離去，竟自後拉住乙○○
    之腳，使乙○○無法離去，以此強暴之方法妨害乙○○行使自由離去該處之權利
    。
二、案經乙○○訴由台北市政府警察局中正第一分局報請臺灣臺北地方法院檢察署檢
    察官偵查起訴。
    理  由
一、訊據被告甲○○固不否認於右揭時地關閉鐵門，使告訴人乙○○無法離去，且其
    後告訴人欲行離去時，復以手抓住告訴人之腳部，使告訴人無法離去等情無訛，
    惟矢口否認涉犯何妨害自由之犯嫌，辯稱：因乙○○在伊所經營之科紀公司搗亂
    時，伊業已報警處理，在警察還未來處理時，伊不欲乙○○逕予離去，才會以拉
    下鐵門等方式阻止乙○○離開云云。然查，右揭事實已據告訴人乙○○指訴綦詳
    ，且被告於斯時與告訴人在科紀視聽器材有限公司內發生爭執各情，亦有錄影帶
    一捲及勘驗筆錄一紙附卷可憑，又證人即當時在場之顧客黃菊芬具結證稱：「當
    天我進去時乙○○已經在裡面，後來聽到他們（指甲○○、乙○○）二人大聲爭
    執，甲○○因不滿乙○○說他沒有開發票，就拉住乙○○的帶子，之後二人發生
    拉扯，甲○○叫店內另一名男子報警，乙○○要離開，甲○○就把鐵門拉下來，
    ‧‧‧，鐵門打開時，乙○○就鑽出去，他（指乙○○）鑽一半時，甲○○有抓
    住他的腳，‧‧‧」等語，而證人聶靜萍即乙○○之妻亦結證稱：「當時我怕車
    子被拖吊，我在車上等他（指乙○○）。我聽到聲音時，鐵門已下降，我看到我
    先生被壓在地上，‧‧‧」等語，均足認被告於告訴人欲行離開科紀公司，確有
    以拉下鐵門、及於告訴人欲鑽出鐵門時，被告並有出手拉住告訴人之腳部等強暴
    手段，藉以阻止告訴人離去等情至為灼然，是告訴人於斯時既僅因細故與被告發
    生爭執，告訴人仍應有自由離去該處之權利，被告當不得以業已向警報案為由，
    即遽以拉下鐵門或以與告訴人間之肢體拉扯動作之強暴手段，強使告訴人不得自
    由離去，均堪認被告顯有以強暴手段妨害告訴人行使權利甚明。被告所辯顯係事
    後卸責之詞，委不足採，其犯行洵堪認定。
二、核被告甲○○以拉扯之強暴方式阻止告訴人自由離去之行為，係犯刑法第三百零
    四條第一項之以強暴妨害人行使權利罪。公訴人雖認被告甲○○所為係以強暴手
    段使告訴人行無義務之事云云，固非無見；然本案被告自後拉住乙○○之腳，以
    此強暴之方法主要係為使乙○○無法自由離去，妨害乙○○行使自由離去該處之
    權利，是可認被告所犯係以強暴妨害人行使權利罪，公訴意旨尚有未洽，惟起訴
    事實相同，自應予以更正。爰審酌被告犯罪動機係因伊已報警處理，在警察還未
    前來處理之際阻止告訴人自由離去，然其所採之方式係自後強行拉住告訴人之腳
    不讓告訴人離去，因而妨害告訴人行使自由離去該處之權利；另其曾因傷害罪經
    本院判處拘役五十日，有臺灣高等法院被告全國前案紀錄表附卷可證，且於犯罪
    後坦承大部分之犯行，犯後態度尚非惡劣；及告訴人尚未原諒被告等情狀，量處
    如主文所示之刑，以資懲儆。末按，被告行為後，刑法第四十一條業已於九十年
    一月四日修正，並於九十年一月十日經總統公布，於九十年一月十二日生效，其
    中修正前刑法第四十一條「犯最重本刑為三年以下有期徒刑以下刑之罪，而受六
    月以下有期徒刑或拘役之宣告，因身體、教育、職業或家庭之關係，執行顯有困
    難，得以一元以上三元以下折算一日，易科罰金」之規定，已經修正為「犯最重
    本刑為五年以下有期徒刑以下之刑之罪，而受六個月以下有期徒刑或拘役之宣告
    ，因身體、教育、職業、家庭之關係或其他正當事由，執行顯有困難者，得以一
    元以上三元以下折算一日，易科罰金。但確因不執行所宣告之刑，難收矯正之效
    ，或難以維持法秩序者，不在此限。」由於修正後之刑法第四十一條第一項前段
    業已擴大得易科罰金之範圍，即適用新法對被告原所犯最重本刑為有期徒刑五年
    以下之罪者，在符合前開與舊法相同之其他要件下，使其有易科罰金之適用，對
    被告而言，自較有利，故新舊法比較結果，應以新法較有利於被告，依刑法第二
    條第一項前段之規定，本件即應適用裁判時之新修正刑法第四十一條第一項前段
    之規定為易科罰金之諭知。
據上論斷，應依刑事訴訟法第二百九十九條第一項前段，刑法第二條第一項前段、第
三百零四條第一項、第四十一條第一項前段，罰金罰鍰提高標準條例第一條前段、第
二條，判決如主文。
本案經檢察官陳進德到庭執行職務
中      華      民      國      九十     年       六      月     一     日
                                   臺灣臺北地方法院刑事第二庭
                                       法  官  張  宇  樞
右正本證明與原本無異。
如不服本判決，應於判決送達後十日內，向本院提出上訴狀。
                                       書記官  楊  麗  娟
中      華      民      國      九十     年       六      月     一     日
附錄本案論罪科刑法條全文：
刑法第三百零四條第一項：
以強暴、脅迫使人行無義務之事或妨害人行使權利者，處三年以下有期徒刑、拘役或
三百元以下罰金。


司法院資訊處製作；財團法人民間司法改革基金會備份。
